臺灣高等法院刑事判決
109年度上訴字第1414號
上  訴  人  
即  被  告  趙玲珠



選任辯護人  李富湧律師                          
上列上訴人即被告因誣告等案件，不服臺灣新北地方法院108年
度訴字第895號，中華民國109年3月10日第一審判決（起訴案號
：臺灣新北地方檢察署108年度偵字第1055號），提起上訴，本
院判決如下：
    主  文
原判決撤銷。
趙玲珠無罪。
    理  由
一、公訴意旨略以：被告趙玲珠明知告訴人林宗樺於民國106年11月
    29日12時許，在新北市○○區○○○0段000號之「○○漁棧」餐廳，
    並無持小刀揮舞作勢傷害，並抓住其推向牆角，竟意圖使告
    訴人受刑事之處分，基於誣告之犯意，分別於106年11月29日
    14時33分許、106年12月1日22時5分許，前往新北市政府警察
    局新店分局安康派出所，對告訴人提出恐嚇、傷害等告訴（
    下稱前案）。然前案嗣經臺灣臺北地方檢察署檢察官偵查後
    ，以107年度偵字第2527號、第8445號案件為不起訴之處分
    ，提起再議後，經臺灣高等檢察署以107年度上聲議字第513
    0號駁回而確定。因認被告涉犯刑法第169條第1項誣告罪嫌
    。
二、按犯罪事實應依證據認定之，無證據不得認定犯罪事實；不
    能證明被告犯罪者，應諭知無罪之判決，刑事訴訟法第154
    條第2項、第301條第1項分別定有明文。次按，刑事訴訟法
    第161條第1項規定：「檢察官就被告犯罪事實，應負舉證責
    任，並指出證明之方法」，因此，檢察官對於起訴之犯罪事
    實，應負提出證據及說服之實質舉證責任。倘其所提出之證
    據，不足為被告有罪之積極證明，或其指出證明之方法，無
    從說服法院以形成被告有罪之心證，基於無罪推定之原則，
    自應為被告無罪判決之諭知。而誣告罪之成立，以意圖他人
    受刑事處分虛構事實而向該管公務員申告為其要件，故其所
    訴事實，雖不能證明係屬實在，而在積極方面尚無證據證明
    其確係故意虛構者，仍不能遽以誣告罪論處；所謂虛構事實
    ，係指明知無此事實而故意捏造者而言，如若出於誤信、誤
    解、誤認或懷疑有此事實，或對於其事實張大其詞，或資為
    其訟爭上之攻擊或防禦方法，或其目的在求判明是非曲直者
    ，均不得謂屬於誣告。又告訴人所訴事實，不能證明其係實
    在，對於被訴人為不起訴處分確定者，是否構成誣告罪，尚
    應就其有無虛構誣告之故意以為判斷，並非當然可以誣告罪
    相繩。
三、公訴人認被告趙玲珠涉有誣告罪嫌，係以被告之供述、告訴
    人及證人陳修德、許萬生、鐘大偉、曹文鈞、陳秀珠之證述
    、新北市政府警察局新店分局安康派出所106年11月29日、10
    6年12月1日調查筆錄、查訪紀錄表為其論據。訊據被告堅決
    否認有何誣告犯行，辯稱：案發當天告訴人確實有持刀揮舞
    並將伊推到牆角，故伊於案發日就到派出所對他提出傷害、
    恐嚇告訴，這是事實，伊沒有誣告等語。經查：
  ㈠被告與告訴人於106年11月29日12時許，在新北市○○區○○路0
    段000號之「○○漁棧」餐廳商談建案融資問題，在場人有被
    告、告訴人、許萬生、陳修德、陳珀璁、曹文鈞、陳秀珠、
    鐘大偉等，業經告訴人、證人許萬生、陳修德、陳珀璁於原
    審證述在卷（見原審卷第151頁、第162頁、第183頁、第218
    頁至第219頁）；又被告分別於106年11月29日14時許、106
    年12月1日22時許，前往安康派出所，向有偵查權限之警員
    ，以告訴內容對告訴人提出傷害、恐嚇之告訴；並於107年2
    月6日14時15分許，在臺北地檢偵查庭內，以證人即告訴人
    身分作證時，於供後具結，對於系爭案件有重要關係之事項
    ，為告訴內容之陳述等情，有安康派出所調查筆錄、臺北地
    檢訊問筆錄以及證人結文在卷可稽（見偵字第2527號卷第7
    至12頁、第21至27頁、第29頁）；而系爭案件經臺北地檢檢
    察官偵查後，以107年度偵字第2527號、第8445號案件為不
    起訴處分，被告聲請再議後，再由臺高檢檢察長以107年度
    上聲議字第5130號案件駁回再議而確定等節，則有不起訴處
    分書、臺高檢處分書在卷可佐（見他字第6023號卷第2至5頁
    ），此部分事實，首堪認定。
　㈡本件所應探究者，係被告於前案所告訴之事實是否憑空杜撰
    或故意誣指，而構成誣告犯罪：
　⒈被告於前案對告訴人提出傷害、恐嚇告訴，於警詢、偵查中
    指訴：伊和永捷公司有債務糾紛，因為樹林合建案，伊投資
    後有借錢給永捷公司跟陳修德，所以就跟陳修德、曹文鈞約
    106年11月29日中午12時在「○○漁棧」餐廳商談，到場時卻
    多了許萬生、陳珀璁、鐘大偉及林宗樺，其中林宗樺一直大
    聲要求伊把債權降低，但因為公司欠伊很多錢，所以伊不答
    應，忽然林宗樺就拿小刀作勢要砍伊，但被曹文鈞制止，當
    時伊有心生畏懼；接著林宗樺就抓住伊雙手手肘，把伊推到
    牆角，曹文鈞就把林宗樺拉住，後來林宗樺又把小刀拿出來
    ，又抓著伊的手肘推伊，鐘大偉就把林宗樺帶出去；當伊拿
    手機要報警時，曹文鈞就把伊手機拿走，阻止伊報警，伊談
    不下去，吃完就離開了（見2527偵卷第7至8、21至22頁）等
    語明確，前後所述均屬相符。
　⒉第查：
　⑴告訴人於前案先於警詢中稱：伊代表永捷公司去處理欠趙玲
    珠2千多萬元之債務糾紛，但當天趙玲珠要求公司償還9千多
    萬元，伊等就越講越大聲，然後趙玲珠就站起來拍桌說要叫
    人來，伊也站起來拍桌，然後伊就用左手指著趙玲珠，趙玲
    珠作勢拍掉，還抓到伊的手，當下曹文鈞就叫伊先離開等語
    （見2527偵卷第5至6頁），嗣於偵查中供稱：當時因協商金
    額談不攏，與趙玲珠起口角，伊手上拿著筷子，拍了桌子之
    後，趙玲珠也拍桌子，伊就繞過桌子，靠近趙玲珠，就被曹
    文鈞跟許萬生推到店外，伊從頭到尾都沒有碰到趙玲珠，趙
    玲珠也沒有碰到伊等語（見2527偵卷第24頁），又於本案原
    審證稱：永捷公司當時因為無資力續建樹林建案，但有找到
    金主願意幫忙，條件是公司負責人跟10個地主要授權出來，
    10個地主中有8個都已經同意授權伊去跟金主談，趙玲珠則
    不同意，所以當天伊代表公司去跟趙玲珠談，當時趙玲珠坐
    在伊的斜對角，最靠牆角的位子，而曹文鈞坐在伊旁邊，爭
    執時伊用右手拿筷子指著趙玲珠，趙玲珠有撥掉，碰到伊右
    手，當時伊人還在座位上，就站起來拍桌子，要繞過去跟趙
    玲珠爭執，曹文鈞就抱住伊，後來是鐘大偉把伊推到外面去
　　等語（見原審卷第219至236頁），就其與被告爭執之過程、
    被告有無碰伊、何人勸阻等節，所述已有齟齬；
　⑵證人即永捷建設有限公司負責人陳修德先於前案偵查中稱：
    當天是跟趙玲珠談樹林建案，趙玲珠不想退讓，甚至提高金
    額，林宗樺是伊父親的朋友，那天陪伊等去，聽到這裡情緒
    就比較激動，有拍桌子、站起來大聲講話；伊有看到林宗樺
    站起來繞過桌子走近趙玲珠，曹文鈞跟許萬生把他拉開，伊
    不清楚林宗樺有無碰到趙玲珠等語（見2527偵卷第43至44頁
    ）；於本案偵查及原審則證稱：當天眾人齊聚餐廳討論跟要
    辦理融資之建案，需經趙玲珠蓋章出具同意書，所有地主中
    只有趙玲珠與另1人反對，其他地主許萬生、曹文鈞、鐘大
    偉等人都已蓋章，伊身為建商代表便邀同大家一起與被告協
    商；林宗樺是伊父親之友人，當天跟伊一起到場，伊沒看到
    林宗樺拿出刀子作勢要砍趙玲珠或將她推到牆角，大家都覺
    得趙玲珠提出的條件很誇張，林宗樺就生氣拍桌子，從許萬
    生、曹文鈞後面繞過去，講話很大聲，想跟趙玲珠理論，但
    許萬生、曹文鈞把林宗樺擋住，所以林宗樺沒有走到趙玲珠
    旁邊；伊沒有注意林宗樺手上有無拿東西，也沒特地看林宗
    樺有什麼肢體動作等語（見1055偵卷第14頁、第42至43頁、
    原審卷第183至184、192至203頁）；
  ⑶證人即樹林合建案地主曹文鈞於前案偵查時證稱：當時趙玲
    珠與林宗樺起爭執後，林宗樺很氣憤地站起來，伊就坐在他
    們中間，就把林宗樺抱住，不讓他靠近趙玲珠，趙玲珠是坐
    著，雙方沒有接觸到對方，鐘大偉從廁所出來，就把林宗樺
    拖出去；當時很亂，伊沒看到林宗樺有無拿刀出來，也不記
    得林宗樺有無抓住趙玲珠雙手手肘把她往牆邊推；根據伊的
    印象，林宗樺手上沒有拿東西等語（見2527偵卷第25至26頁
    ）；
　⑷證人即兆豐國際建設公司負責人、樹林合建案地主許萬生於
    前案偵查中稱：伊也有投資永捷公司，而趙玲珠是永捷公司
    的金主，跟伊同為地主，當天是地主們跟永捷公司代表陳修
    德在談，趙玲珠跟林宗樺怎麼發生衝突伊不知道，伊在吃飯
    ，都沒有看到，其他人在做什麼伊不知道，伊也沒有將他們
    拉開等語（見2527偵卷第52至53頁）；　
　⑸證人即樹林合建案地主鐘大偉於前案偵查時證稱：當時伊從
    廁所出來時，林宗樺跟趙玲珠已經分開了，雙方發生衝突的
    過程伊都沒有參與等語（見2527偵卷第53頁）
　⑹證人即曹文鈞之配偶陳秀珠於前案偵查中稱：伊跟陳修德是
    投資關係，趙玲珠以前是永捷公司的會計還是財務長，也有
    投資永捷公司，當天林宗樺跟趙玲珠發生衝突時，伊有在場
    ，但不在同一桌，回頭時他們已經吵成一團，伊看到的時候
    是曹文鈞背對伊，林宗樺跟趙玲珠是分開的，後來林宗樺就
    走了等語（見2527偵卷第54頁）；
  ⑺證人即陳修德之胞弟陳珀聰於原審證稱：時間太久了，只記
    得伊在吃飯，反正那天在幹嘛伊都忘記了等語（見偵字第10
    55號卷第163至165頁）；
　　互核告訴人及上開證人之陳述，證人陳修德、曹文鈞、許萬
    生就其等於當時有無阻擋告訴人、告訴人與被告有無肢體接
    觸等節，所述均有矛盾；且上開證人就被告與告訴人開始爭
    執之過程多能清楚陳述，詰之告訴人有無持刀揮舞、有無將
    被告推至牆角等關鍵情節，則均諉稱：不清楚、沒看到，已
    有避重就輕之嫌；再觀告訴人為證人陳修德、陳珀聰父親之
    友人、證人曹文鈞、許萬生、鐘大偉、陳秀珠等均為已同意
    授權之樹林合建案地主，立場與持反對意見之被告對立，而
    與永捷公司、證人陳修德及告訴人之利益較為相近，其等證
    述是否客觀可採，亦均有疑。
  ⒊再細繹被告提出之其與證人曹文鈞之配偶陳秀珠、證人許萬
    生之配偶沈婕於107年1月3日之通話譯文：「（被告）本來
    林宗樺那個，...因為曹董就在旁邊有看到他拿刀子，就看
    曹董怎麼說。（沈婕）是啦，她說那個小孩也太衝動，是希
    望說大家是出來說事情的，不是說那個...（被告）我跟他
    無冤無仇，莫名其妙。（沈婕）不是啦，有啦，回去我聽那
    個曹董在罵他，小孩子做事情怎麼這麼...（被告）莫名其
    妙。（沈婕）他說他不是這個意思，只是說他太衝動而已，
    他沒有別的意思。...（中略）...（被告）就莫名其妙坐下
    去沒多久就開始大小聲。（陳秀珠）我知道他最後一個」（
    見原審審訴卷第117頁），是證人陳秀珠、沈婕於聽聞被告
    所述林宗樺持刀一事後，尚表示附和之詞，益徵被告於前案
    所指並非全然無據。
　⒋至被告於前案主張其遭告訴人出手推至牆角而受傷，則已提
    出其於案發同日就診之衛生福利部雙和醫院驗傷診斷書（見
    2527偵卷第13頁），記載「右手前臂鈍挫傷、左手前臂擦挫
    傷、左手第4指鈍挫傷」，與被告供稱「遭林宗樺抓住兩隻
    手臂並推向牆角，造成挫傷及推擠過程中造成手指挫傷」（
    見2527偵卷第11頁）之受傷經過並無矛盾，亦堪認被告於前
    案之指訴尚非子虛。
四、綜上所述，被告固曾對告訴人提出傷害、恐嚇之告訴，告訴
    人並經檢察官為不起訴處分確定在案，然被告所指訴遭受告
    訴人傷害、恐嚇之內容，係因僅有被告單一指訴難以成罪，
    其他在場證人均與被告利害相反，所述亦有避重就輕之嫌，
    是被告就其主張遭告訴人傷害、恐嚇之事實固無法證明至毫
    無懷疑之真實程度，然其並非憑空捏造或全然無因而故意虛
    構事實，主觀上不具有虛捏誣告之犯意，仍難以誣告罪相繩
    。檢察官所舉證據，經本院剖析參酌，認尚不足以積極證明
    被告有公訴意旨所指之誣告犯罪，此外，復查無其他積極證
    據足認被告確有公訴人所指犯行，揆諸首揭說明，既不能證
    明被告犯罪，依法自應為被告無罪之諭知。原審未予詳察，
    竟認被告明知其指訴均屬不實，仍執以提出告訴，誣指告訴
    人犯罪，並遽為被告有罪之判決，於法尚有未洽。被告提起
    上訴，以其指述均屬事實，並無誣告犯行，指摘原判決不當
    ，為有理由，自應由本院將原判決撤銷，改諭知被告無罪之
    判決。
據上論斷，應依刑事訴訟法第369條第1項前段、第364條、第301
條第1項前段，判決如主文。 
本案經檢察官王涂芝提起公訴，檢察官黃和村到庭執行職務。
中　　華　　民　　國　　109 　年　  10  　月　　30　　日
                  刑事第九庭    審判長法　官  潘翠雪
                                      法　官  俞秀美
                                      法　官  陳俞婷
以上正本證明與原本無異。
如不服本判決，應於收受送達後20日內向本院提出上訴書狀，其
未敘述上訴之理由者並得於提起上訴後20日內向本院補提理由書
（均須按他造當事人之人數附繕本）「切勿逕送上級法院」。
                                      書記官  陳麗津
中　　華　　民　　國　　109 　年　　11　　月　　2 　　日